【裁判字號】    92,上更(一),712
【裁判日期】    921230
【裁判案由】    偽造文書等
【裁判全文】
臺灣高等法院刑事判決                        九十二年度上更(一)字第七一二號
    上  訴  人
    即  被  告  丙○○
右上訴人即被告因偽造文書等案件，不服臺灣板橋地方法院八十九年度訴緝字第九二
號，中華民國八十九年十一月二十八日第一審判決（起訴案號：臺灣板橋地方法院檢
察署八十七年度偵字第八二一三號），提起上訴，經判決後，由最高法院發回更審，
本院判決如左：
    主  文
原判決撤銷。
丙○○共同意圖為自己不法所有，以詐術使人將本人之物交付，累犯，處有期徒刑貳
年。
    事  實
一、丙○○曾有竊盜、贓物、偽造有價證券等前科，其中於民國（下同）七十九年間
    因偽造有價證券罪經本院以七十九年度上更一字第八九號判決處有期徒刑二年，
    嗣經最高法院以七十九年度台上字第五０三０號判決駁回上訴確定，與軍法逃亡
    罪合併定應執行有期徒刑三年十月，於八十一年七月二十九日執行完畢，卻不知
    警惕。
二、丙○○原已有配偶林湘君，再結識與已成年之甲○○（現更名為吳凱蒂，業經原
    審判處有期徒刑處有期徒刑一年六月，緩刑四年確定在案）交往而為膩友，獲悉
    甲○○之姊姊乙○○急欲出售門牌號碼台北市○○○路○段三一０號十樓之房屋
    及其基地即坐落台北市○○區○○段六小段三０三地號土地之應有部分（以下簡
    稱系爭房地），竟與甲○○基共同意圖為自己不法之所有，捏詞有「丁○○」者
    願意以新臺幣（下同）八百五十萬元，購買系爭房地，使乙○○因此陷於錯誤，
    而信以為真，於民國八十六年六月底，在台北市將系爭房地之所有權狀、
    件、印鑑及印鑑證明等資料交付甲○○，委託其辦理買賣系爭房地事宜；並於同
    年七月中旬，乙○○再應甲○○之要求，在台北市交付四十萬元與甲○○以繳交
    土地增值稅俾辦理過戶手續。嗣丙○○與甲○○即持上開乙○○所交付授權辦理
    買賣系爭房地之資料，以虛偽「買賣」之方式，製作八十六年六月二十五日，賣
    主為乙○○、買主為丙○○、「私契」買賣價金為八百五十萬元，「公契」：買
    賣價金為土地二百四十萬二千八百九十九萬元、房屋為八十八萬八千五百元；之
    買賣標的物為系爭房地之土地、建築改良物「買賣」所有權移轉契約書各一份，
    並利用不知情之代書高立義於土地登記申請書等文件，並於同年七月十六日持「
    公契」向台北市中山地政事務所申請辦理系爭土地、建築改良物之所有權移轉登
    記，而使該管不知情公務員將此「買賣」不實之事項於同年七月廿二日登載於職
    務上所掌之土地及建築改良物登記簿謄本等相關案卷上，並核發新所有權狀與丙○○，足以生損害於乙○○及地政機關對於不動產權利登記之正確性；丙○○得
    手後，旋於同年七月二十三日訂約，將上開房地以七百十五萬元之價格，出售與
    不知情之陳金鍊，並利用已成年之陳金鍊及陳金鍊所委任之不知情代書吳麗珍持
    前揭新領得所有權人為丙○○之上開登載不實之所有權狀，於同年八月六日向台
    北市中山地政事務所申請辦理不動產所有權移轉登記（收件文號：內湖字第二八
    六一一號），而行使該登載不實之公文書，並使該管公務員將上揭土地及建築改
    良物所有權於八十六年八月十一日完成移轉登記予陳金鍊，並核發新所有權狀與
    陳金鍊。嗣因乙○○屢屢催促辦理過戶手續並交付買賣價金，丙○○乃交付付款
    人為誠泰銀行大安分行、面額共計六百萬元之支票二紙（如附表一所示）與甲○○，由甲○○轉交予乙○○以為搪塞，然該二紙支票經屆期於八十六年八月二十
    日提示均遭退票，乙○○始知受騙。
三、案經被害人乙○○訴由臺灣臺北地方法院檢察署呈請臺灣高等法院檢察署檢察長
    核轉臺灣板橋地方法院檢察署檢察官偵查起訴。
    理  由
一、經查：
（一）右揭事實，業據告訴人乙○○於偵查及本院前審調查時指訴綦詳（均詳見偵字
      第二一二七四號卷第四十二頁、第四十三頁；上訴卷第三十八頁、第三十九頁
      ）。且被告於八十六年六月間，於遠企中心內之餐廳，與共犯甲○○共同向告
      訴人乙○○詐稱有「丁○○」者要買受告訴人所有前揭房、地，並出價八百五
      十萬元，渠等可代為出售系爭房地之事實，業據告訴人指訴不移；而甲○○於
      偵查卷附之自白書中亦明白敘及「丁○○」是被告向伊自稱找來之買主等語（
      詳見偵第二一二七四號卷第四十八頁），且嗣於原審八十八年三月十九日訊問
      時更直稱：是被告向伊說是他的朋友「丁○○」要買受該房地等語（詳見原審
      訴字第二二二九號卷第六十一頁、訴緝字第九二號卷第六十三頁），經核皆與
      告訴人之指訴相符。況衡諸一般經驗法則，若非被告與甲○○共同偽稱有買主
      「丁○○」要買受告訴人所有前揭房、地，矇騙取信告訴人，則告訴人又焉會
      因而信以為真，而交付系爭房地之所有權狀、
      料及四十萬元款項予甲○○，並委託其辦理與「丁○○」間買賣系爭房地事宜
      。據此可知，被告與甲○○確有共同向告訴人詐騙之犯行至明。被告所辯稱：
      伊未與甲○○共同向乙○○詐稱可代為出售系爭房地，且已有「丁○○」願出
      價八百五十萬元，伊不認識「丁○○」云云（詳見上訴卷第七十三頁），即無
      足採。
（二）被告先後於原審、本院前審，及本院本審中，另辯稱：甲○○請求伊幫忙先將
      系爭房地自乙○○名下移轉過戶至伊名下來節稅，伊始同意辦理過戶手續云云
      （均詳見原審訴緝字第九十二號卷第十三頁、第四十二頁、第一０一頁；上訴
      卷第七十三頁、第七十四頁；本院卷第九十二頁）。惟被告對於先將系爭房地
      自被害人乙○○名下，將所有權過戶移轉至被告本人名下，再由被告移轉登記
      予第三人陳金鍊之方式，究竟可以節省何種稅捐？被告竟答稱伊不清楚（均詳
      見原審訴緝字第九十二號卷第十五頁；上訴卷第四十六頁）。而被告既自承於
      本案發生當時從事不動產仲介買賣業（見原審卷第十四頁），則被告本身對於
      不動產之買賣過戶手續及應繳納之稅捐等事宜自較一般常人熟悉，而受讓移轉
      登記他人之不動產，茲事體大，非僅關係乙○○個人之權益，且影響被告自身
      稅捐及信用，被告豈有不向甲○○或乙○○查明之理？又被告與乙○○間就系
      爭房地之過戶手續係於八十六年七月十六日向台北市中山地政事務所遞件申請
      ，並繳納權利變更登記費及書狀費共三千五百二十元、契稅及監證費共八萬一
      千四百八十九元、土地增值稅十九萬六千七百八十六元（依照自用買賣方式計
      算稅率），而於八十六年七月二十二日登簿完成（見原審卷第九十八頁起所附
      上開台北市中山地政事務所函之附件），被告旋即於翌日即八十六年七月二十
      三日與買主陳金鍊簽訂買賣契約書再將系爭房地售與陳金鍊，並即申請辦理所
      有權移轉登記予陳金鍊，並繳納權利變更登記費及書狀費共一萬一千零九元、
      契稅及監證費共七萬一千零九十二元、土地增值稅零元（見本院本審卷第四十
      頁至第四十九頁）。被告亦不否認當時辦理乙○○名下之系爭土地所有權移轉
      登記予其之名下時，乙○○方面亦依照自用買賣方式之優惠稅率計繳土地增值
      稅，然乙○○既於之前之一生中仍未享用一生一次之自用買賣優惠土地增值稅
      方式，則茍排除被告居間之輾轉登記程序，乙○○依法亦得於移轉前揭土地所
      有權登記予新買主時採用自用買賣優惠方式計繳土地增值稅，何勞被告居間出
      名受託辦理移轉登記手續？再被告於受移轉登記後旋於數日內既可輕易覓得買
      主陳金鍊購買系爭房地，又何以不將系爭房屋直接從乙○○名下過戶予陳金鍊
      ，反而多此一舉，既不能減免乙○○應負擔之土地增值稅，反需增加支出一次
      之契稅、代書費等稅捐及費用？足見被告自始即係具有不法所有之意圖，上開
      所辯為求節稅云云，顯不符經驗法則，而係臨訟杜撰之詞，自無可採。
（三）按委託他人仲介出售不動產時，依交易習慣及一般經驗，首要言明者為委託出
      售之價格，其目的在保障委託者之權利，且可方便受託者先與買方磋商以節省
      勞費，因此鮮有受託仲介出售不動產者不知委託出售價格之情形。然被告竟於
      原審供稱：甲○○委託伊代為出售上開房地及伊找到陳金鍊辦理過戶手續時，
      乙○○及甲○○均沒有告訴伊委託出售上開房地之價格，伊直到過戶予陳金鍊
      後一、兩個月，乙○○到伊住處，伊始知悉委託之價格是八百五十萬元云云（
      見原審訴緝字第九二號卷第四十一頁），其所述亦悖於市場交易之經驗法則，
      自亦不足憑信。
（四）被告向告訴人詐騙得所有權狀、印鑑證明，印鑑，及所謂土地增值稅款四十萬
      元後，以虛偽「買賣」之方式，製作八十六年六月二十五日，賣主為乙○○、
      買主為丙○○、「私契」買賣價金為八百五十萬元（見偵字第二一二七四號卷
      第六頁至第七頁），「公契」：買賣價金為土地二百四十萬二千八百九十九萬
      元、房屋為八十八萬八千五百元；之買賣標的物為系爭房地之土地、建築改良
      物「買賣」所有權移轉契約書各一份（見原審訴字第二二二九號卷第九十八頁
      至第一０八頁；本院本審卷第三一頁至第三五頁），並利用不知情之代書高立
      義於土地登記申請書等文件，並於同年七月十六日持「公契」向台北市中山地
      政事務所申請辦理系爭土地、建築改良物之所有權移轉登記，而使該管不知情
      公務員將此「買賣」不實之事項於同年七月廿二日登載於職務上所掌之土地及
      建築改良物登記簿謄本等相關案卷上（見本院本審卷第二八頁至第二九頁，偵
      字第二一二七四號卷第八頁），並核發新所有權狀與丙○○，因被告與告訴人
      間自始並無真正「買賣」關係之存在，自足以生損害於乙○○及地政機關對於
      不動產權利登記之正確性；且有被告交付用以塘塞告訴人之如附表一所示之付
      款人為誠泰銀行大安分行面額共計六百萬元之支票、退票理由單影本各二紙（
      見偵字第二一二七四號卷第四頁、第五頁）。
（五）被告等得手後於八十六年七月廿三日即轉賣與不知情之陳金鍊，有被告丙○○
      與陳金鍊間之不動產買賣契約書（偵字第八二一三號卷第十三頁至第十五頁）
      、地籍異動、地籍異動索引查詢資料、土地及建物登記謄本、九十年三月二十
      一日北市中地三字第九０六０四九三七００號函、九十二年十一月十三日北市
      中地三字第０九二三一九０七八００號函所附土地登記申請書、土地及建築改
      良物買賣所有權移轉契約書等過戶資料各一份在卷可資佐證（見偵字第二一二
      七四號卷第九頁、第十頁；本院上訴字第一五三號卷第五十一頁至六十三頁；
      本院卷第四十頁至四十九頁）。
（六）被告於原審八十九年五月五日訊問時供稱：陳金鍊交給伊的買賣價金七百十五
      萬元，其中現金約三百餘萬元，其餘是支票，除一、兩張伊存入銀行兌現外，
      其他支票於屆期時伊持向陳金鍊換取現金，伊全部都已交付甲○○云云（見原
      審訴緝字第九二號卷第十四頁），嗣於原審八十九年十一月十四日審理時復供
      稱：陳金鍊交給伊的現金三百多萬元，伊即交給甲○○，另外陳金鍊交付面額
      約兩百萬元之支票，伊於發票日屆期時持向陳金鍊換取現金再轉交甲○○，其
      餘陳金鍊交付面額各五十萬元之支票，伊隔了約三個禮拜再匯給甲○○的姊夫
      云云（見同上卷第一０二頁），然非唯甲○○於原審審理時堅詞否認曾收受被
      告所交付之上開現金款項（詳見原審訴緝字第九二號卷第六十四頁、第六十五
      頁）。茍被告確係受甲○○之委託代為仲介出售乙○○所有之上開房地，則何
      以被告未即時將陳金鍊所交付之支票直接轉交甲○○或乙○○，卻竟擅自待發
      票日屆至後再大費周章地持面額逾二百萬元之支票向陳金鍊換取現金？其行為
      舉止實與經驗法則有違甚明，是亦足徵被告所辯曾將上開款項交付甲○○乙節
      ，應屬虛構。又被告始終坦承陳金鍊確係其個人找來之買主屬實，而被告以八
      百五十萬元之價格受讓前揭房地之所有權移轉登記後，竟於短短數日內即擅自
      以七百十五萬元之低價出售予陳金鍊，其間差價高達一百三十五萬元之譜，被
      告卻無法提出告訴人有授權渠以該價格轉售予陳金鍊之相關證據，顯見其中自
      有弊端。況被告於本院前審九十年三月十六日訊問時亦供承：伊有從出售前揭
      房地給陳金鍊之價金七百十五萬元中拿走其中之二百五十萬元，但事後有分次
      歸還給告訴人，其他之款項是甲○○拿走等語（見上訴卷第四十六頁）。是以
      ，被告既明知系爭房地屬於告訴人所有，竟於受移轉登記後之短短數日內，即
      迅以低價擅自出售予陳金鍊，並與甲○○共同朋分所得之價金，若非被告與甲○○確有共同意圖為自己不法之所有而共同為本件前揭之犯行，孰人置信？其
      目的在騙取金錢揮霍（甲○○八十七年三月二十日具狀，被告果於八十六年八
      月十九日以配偶林湘君名義購買賓士Ｓ三二０轎車，見原審訴字第二二二九頁
      第二五頁至第二九頁）。至被告雖於本院審理時又翻異前詞，改口辯稱：伊當
      時與甲○○說好，賣房子的價金要借給他三百萬，餘款則匯款給吳中美的配偶
      收受。伊所借的三百萬元乙○○也知道云云（見本院卷第八十七頁、第八十八
      頁），惟參諸上開說明，被告所辯，亦無非卸責之詞，要無足採至明。
（七）同案共同被告甲○○雖於檢察官偵查之初供稱：丁○○是丙○○找來要買上開
      房地的人，當時有先寫好簡單的契約，因乙○○急著要移民，如辦理自用住宅
      稅率程序較慢，而丁○○不願提供
      先用其名義辦理過戶再轉賣，純粹是為了報稅方便起見，嗣丙○○將上開房地
      以七百十五萬元賣給陳金鍊，伊再把該七百十五萬元中之五百萬元借給朋友黃
      文忠調現，黃文忠交付附表一所示支票二紙給伊，並承諾另借三百萬元給伊，
      丙○○將上開房地賣給陳金鍊時曾告知伊云云（詳見偵第二一二七四號卷第第
      十五頁、第十六頁）。惟甲○○嗣於原審審理時已供明：當時因丙○○要伊扛
      罪，由他來還錢，所以事先套好說詞等語（見原審訴字第二二二九號卷第八十
      三頁），並立有自白書一件詳細說明其間之心路歷程（詳見偵字第二一二七四
      號卷第四十八頁起），是衡諸經驗法則，甲○○當時與被告丙○○係親密之男
      感情問題，為情所困及自覺不該與被告共謀欺詐告訴人之財產因而仰藥自殺等
      情即明），則渠為迴護被告並脫免自身刑責，自可能為上開不實之陳述；況甲○○嗣於檢察官訊問時已改稱：丙○○將上開房地賣給陳金鍊時，買賣價金七
      百十五萬元全由丙○○取走，伊不認識黃文忠，附表一所示支票二紙係丙○○
      事後拿給伊的等語（詳見偵字第二一二七四號卷第四十四頁），其後於原審審
      理時復供稱：上開房地先過戶予丙○○，與是否辦理自用住宅以減免土地增值
      稅無關，丙○○表示要將上開房地先過戶至其名下時，伊曾懷疑有問題，因伊
      當時與丙○○係男女朋友關係，故信賴他而放心將上開房地過戶予丙○○等語
      （見原審訴字第二二二九號卷第六十二頁），益證被告與甲○○間自始即有詐
      欺告訴人財物之犯意聯絡。又按刑法第二十八條規定：二人以上共同實施犯罪
      之行為者，皆為正犯。次按共同正犯，以共同實施構成犯罪事實之行為為成立
      要件，雖共犯相互間祇須分擔一部分行為，苟有犯意之聯絡，仍應就全部犯罪
      事實共同負責，最高法院二十二年度上字第一七一三號著有判例。再按共同實
      施犯罪行為之人，在合同意思範圍以內，各自分擔犯罪行為之一部，相互利用
      他人之行為，以達其犯罪之目的者，即應對於全部所發生之結果，共同負責，
      亦有最高法院二十八年度上字第三一一０號判例可資參照。準此，承前所述，
      被告與甲○○既經本院認定就本件之前揭犯行有犯意聯絡、行為分擔之情形存
      在，則關於如何分配所得贓款及關於如附表所示之支票究由何人提出等情，均
      屬渠二人間之內部問題，縱無法詳細加以查明記載於判決書內，亦尚無影響被
      告本件犯行之成立，自不待言。
（八）綜上所述，被告所辯，顯係畏罪卸責之詞，不足採信；本件事證明確，被告之
      犯行洵堪認定。
二、被告丙○○與甲○○共同以詐欺乙○○以取得系爭房地之行為，核被告等所為係
    犯刑法第三百三十九條第一項之詐欺取財罪；被告等基於一個詐欺取財之犯意，
    為達取得上開房地所有權之目的，同時密接實施詐術使乙○○交付上開房地之所
    有權狀、
    有權移轉登記，係侵害同一之法益，應視為係一個詐欺取財行為之數個舉動之接
    續施行，應包括論以一個詐欺行為，僅構成一個詐欺取財罪。被告持買受人為丙○○之非真正之不動產「買賣」契約書等資料，持向地政事務所辦理所有權移轉
    登記，而使該管公務員將此不實「買賣」之登記原因事項登載於職務上所掌之土
    地及建物登記簿謄本等相關案卷上，並核發新所有權狀，嗣再持新領得登載不實
    之所有權狀辦理系爭房地移轉登記與陳金鍊，核此部分所為係犯刑法第二百十六
    條、第二百十四條之行使明知為不實事項而使公務員登載於職掌之公文書罪；被
    告使公務員登載不實之低度行為為行使之高度行為所吸收，不另論罪；被告利用
    不知情之代書高立義犯刑法第二百十四條使公務員登載不實罪，並利用不知情知
    陳金鍊及陳金鍊所委任不知情之代書吳麗珍行使上開登載不實之所有權狀，亦係
    間接正犯。被告所犯上開詐欺取財罪、及行使明知為不實事項而使公務員登載於
    職掌之公文書罪，與已成年之甲○○間有犯意之聯絡及行為之分擔，為共同正犯
    。又被告所犯上開二罪間，有方法行為、目的行為之牽連關係，應從一重之詐欺
    取財罪處斷。起訴書就被告行使明知為不實事項而使公務員登載於職掌之公文書
    部分於犯罪事實欄，即有論述，犯罪法條漏未記載，惟刑事訴訟法第二百五十九
    條雖明定法院不得就未經起訴之行為審判，但其事實如已為起訴書狀所敘明，則
    起訴法條縱有疏漏，法院亦得就起訴之行為，變更起訴法條而為判決（最高法院
    二十三年度上字第一九六九號判例參照）；又刑事訴訟程序中，對於被告之行為
    ，應受審判之對象（範圍），乃指起訴書（或自訴狀）所記載之被告「犯罪事實
    」（包括與之有連續犯、想像競合犯、牽連犯等具同一案件關係之犯罪事實）而
    言；此項起訴事實亦為被告行使其防禦權之範圍。是以若起訴書犯罪事實欄內，
    對此項行為已予以記載，即為法院應予審判之對象。至於起訴書引用之被告犯罪
    法條僅係公訴人主張被告觸犯何一罪名之意見，供法院審判之參攷；法院審判時
    於同一基本社會事實之範圍內，並不受起訴法條之拘束，仍得予以變更，故被告
    所犯法條並非起訴書絕對必要記載之事項。因之，縱起訴書未有記載其所犯法條
    ；但犯罪事實欄已有敘及者，仍屬業經起訴之犯罪事實，法院應予審判，而無刑
    事訴訟法第二百六十八條所稱「法院不得就未經起訴之犯罪審判」之問題（參見
    最高法院八十三年度台上字第二０四號判決）。此部分既與其餘詐欺論罪部分有
    牽連犯之裁判上一罪關係，基於審判不可之法則，本院自應併予審究，且本院於
    審判中亦有告知被告牽連此犯罪之罪名及法條。未查被告曾於七十九年間因偽造
    有價證券案件經臺灣高等法院以七十九年度上更一字第八九號判決處有期徒刑二
    年，嗣經最高法院以七十九年度台上字第五０三０號判決駁回上訴確定，與軍法
    逃亡罪合併定應執行有期徒刑三年十月，於八十一年七月二十九日執行完畢之事
    實，有台灣高等法院檢察署刑案紀錄簡覆表在卷足憑（見原審訴緝字第九二號卷
    第九十六頁），其於有期徒刑執行完畢後，五年以內再犯本案法定刑為有期徒刑
    之罪，為累犯，應依法遞加重其刑。
三、原審據以論罪科刑，固非無見，惟查既無積極證據足認被告確有偽造以丁○○為
    買受人名義之買賣契約書，不能證明被告有何行使偽造私文書之行為（詳見後述
    理由四），原審卻予以論罪，尚有未洽。被告上訴意旨否認犯罪雖未足採，然原
    判決既有前揭可議之處，仍屬無可維持，應由本院將原判決撤銷改判。爰審酌被
    告丙○○有事實欄所載之前科素行，於本案犯罪中所居首謀主導之地位，及其犯
    罪所用之手段、所生之危害程度，所詐得之金額逾六、七百萬元，犯後尚未與被
    害人和解，又飾詞圖卸刑責，毫無悔意，且告訴人又表明不願輕縱等一切情狀，
    量處如主文第二項所示之刑。
四、公訴意旨另略以：被告丙○○與甲○○共同偽造買主「丁○○」名義之不動產買
    賣契約書一份，並持以向乙○○出示詐稱已有買主丁○○願出價八百五十萬元購
    買該系爭房地，因認被告此部份亦涉有刑法第二百十六條、第二百十條行使偽造
    文書等罪嫌云云。惟查：
（一）按犯罪事實應依證據認定之，無證據不得認定犯罪事實；又不能證明被告犯罪
      或其行為不罰者，應諭知無罪之判決，刑事訴訟法第一百五十四條第二項、第
      三百零一條第一項分別定有明文。告訴人之告訴，係以使被告受刑事訴追為目
      的，是其陳述是否與事實相符，仍應調查其他證據以資審認；而被害人之陳述
      如無瑕疵，且就其他方面調查又與事實相符，固足採為科刑之基礎，倘其陳述
      尚有瑕疵，則在未究明前，遽採為論罪科刑之依據，即難認適法，此最高法院
      五十二年臺上字第一三００號、六十一年臺上字第三０九九號著有判例。再刑
      事訴訟法第一百五十六條第二項規定：被告之自白，不得作為有罪判決之唯一
      證據，仍應調查其他必要之證據，以察其是否與事實相符。其立法意旨乃在防
      範被告自白之虛擬致與事實不符，故對自白在證據價值上加以限制，明定須藉
      補強證據以擔保其真實性，而利用共同被告之共犯之自白或其他不利於己之陳
      述，為認定被告犯罪之證據，不特與利用被告自己之自白作為其犯罪之證明同
      有自白虛偽性之危險，且亦不免有為嫁禍於被告，而為虛偽供述之可能，是就
      刑事訴訟法第一百五十六條第二項之立法意旨觀之，共同被告之共犯，所為之
      自白或其他不利於己之陳述，固得作為認定被告犯罪之證據，惟不得作為有罪
      判決之唯一證據，仍應調查其他必要之證據，以察其是否與事實相符，亦即仍
      須有補強證據以擔保該共犯自白之真實性，始得採為論罪之依據，並非絕對可
      由法院自由判斷該共犯之自白或不利於己之陳述之證明力，準此，若不為調查
      ，而專憑此供述，即遽為被告犯罪事實之認定，則與上開規定有違，此亦有最
      高法院九十年度台上字第一四六四號判決意旨可資參照。至認定不利於被告之
      事實，須依積極證據，苟積極證據不足為不利於被告事實之認定時，即應為有
      利於被告之認定；且事實之認定，應憑證據，如未能發現相當證據，或證據不
      足以證明，自不能以推測或擬制之方法，以為裁判基礎；而認定犯罪事實所憑
      證據，雖不以直接證據為限，間接證據亦包括在內；然而無論直接或間接證據
      ，其為訴訟上之證明，須於通常一般之人均不致有所懷疑，而得確信其為真實
      之程度者，始得據為有罪之認定，若其關於被告是否犯罪之證明未能達此程度
      ，而有合理性懷疑之存在，致使無從形成有罪之確信，根據「罪證有疑，利於
      被告」之證據法則，即不得遽為不利被告之認定，最高法院三十年上字第八一
      六號、四十年臺上字第八六號、七十六年臺上字第四九八六號則分別著有判例
      。
（二）公訴人及原審認定被告犯罪，無非係以上揭犯罪事實，業據告訴人乙○○指訴
      明確，並核與甲○○之供詞相符等為其主要論據。
（三）惟告訴人乙○○於本院本審中，稱該偽造「丁○○」名義之契約不存在；而被
      告於本院審理中亦否認有該「丁○○」名義之契約，另同案共犯甲○○稱該「
      丁○○」名義之契約，由被告保管，情詞各執。然如前所述，告訴人之指訴既
      在使被告受刑事訴追，而共同被告之共犯，所為之自白或其他不利於己之陳述
      ，又有前述不免為嫁禍於被告，而為虛偽供述之危險，則渠等所言是否可採，
      即已不無可議。況本件又查無其他積極證據足資證明被告丙○○確有該行使偽
      造文書等犯行，且自始至終亦未見有該以丁○○為買受人名義之偽造買賣契約
      書之具體提出，是被告丙○○被訴前開犯行，應屬不能證明，實至極顯然。準
      此，則依據前揭最高法院判例意旨、及「罪證有疑，利於被告」之證據法則與
      相關說明，本應為被告丙○○無罪之諭知，惟因公訴人認此部份與前揭論罪科
      行部分有牽連犯之裁判上一罪關係，故不另為無罪之諭知。
據上論斷，應依刑事訴訟法第三百六十九條第一項、第三百六十四條、第二百九十九
條第一項、刑法第二十八條、第二百十六條、第二百十四條、第三百三十九條第一項
、第五十五條、第四十七條，罰金罰鍰提高標準條例第一條前段，判決如主文。
本案經檢察官朱兆民到庭執行職務。
中      華      民      國    九十二    年     十二     月     三十     日
                              臺灣高等法院刑事第八庭
                                  審判長法  官  陳  祐  治
                                        法  官  楊  炳  禎
                                        法  官  王  炳  梁
右正本證明與原本無異。
檢察官如不服本判決，應於收受送達後十日內向本院提出上訴書狀，其未敘述上訴之
理由者並得於提起上訴後十日內向本院補提理由書（均須按他造當事人之人數附繕本
）。
被告不得上訴。
                                        書記官  潘  大  鵬
中      華      民      國    九十二    年    十二      月    三十一    日
附錄：本案論罪科刑法條全文：
刑法第二百十四條
明知為不實之事項，而使公務員登載於職務上所掌之公文書，足以生損害於公眾或他
人者，處三年以下有期徒刑、拘役或五百元以下罰金。
刑法第二百十六條：
行使第二百十條至第二百十五條之文書者，依偽造、變造文書或登載不實事項或使登
載不實事項之規定處斷。
刑法第三百三十九條
意圖為自己或第三人不法之所有，以詐術使人將本人或第三人之物交付者，處五年以
下有期徒刑、拘役或科或併科一千元以下罰金。
以前項方法得財產上不法之利益或使第三人得之者，亦同。
前二項之未遂犯罰之。
附表一：
┌─┬─────┬────┬──────┬────────┬──────┐
│編│支票號碼  │發票日  │面      額  │發     票     人│帳       號 │
│號│          │        │（新臺幣）  │                │            │
├─┼─────┼────┼──────┼────────┼──────┤
│一│UC0000000 │86.8.20.│伍拾萬元    │黃     文     忠│00000000-0  │
├─┼─────┼────┼──────┼────────┼──────┤
│二│UC0000000 │86.8.20.│伍佰伍拾萬元│聯耀國際有限公司│00000000-0  │
│  │          │        │            │黃     文     忠│            │
└─┴─────┴────┴──────┴────────┴──────┘


司法院資訊處製作；財團法人民間司法改革基金會備份。
